---
title: "Pertemuan 2 - Regresi"
author: Radhitya Harma

output:
  pdf_document: default
  word_document: default
  html_document:
    theme: yeti
    toc: true
    toc_float: true
---

## Pemanggilan *Packages*

```{r}

library(dplyr)
library(TTR)
library(forecast)
library(lmtest) #digunakan untuk uji formal pendeteksian autokorelasi
library(orcutt) #untuk membuat model regresi Cochrane-Orcutt
library(HoRM) #untuk membuat model regresi Hildreth-Lu
library(graphics)
library(TSA)
library(ggplot2)
library(corrplot)
library(RColorBrewer)
library(scales)

```

## Input Data

Data yang digunakan kali ini adalah data Fossil Fuel dengan n sebanyak 64 dengan peubah respon merupakan peubah Per Capita yakni number Per capita carbon emissions, peubah X1 yakni Gas Fuel dan peubah X2 yakni Liquid Fuel.

```{r}
library(rio)
datafossil <- rio::import("https://raw.githubusercontent.com/RadhityaHarma12/MPDW/main/Pertemuan%202/datafix.csv")
View(datafossil)
```

## Eksplorasi Data

Sebelum melakukan regresi, akan diperlihatkan *plot time-series* dari data fossil

```{r}
#Membentuk objek time series y
data.ts1<-ts(datafossil$`Per Capita`)
data.ts1

#Membuat plot time series y
ts.plot(data.ts1, xlab="Time Period ", ylab="Per Capita", main= "Time Series Plot of Percapita")
points(data.ts1)

#Membentuk objek time series x1
data.ts2<-ts(datafossil$`Gas Fuel`)
data.ts2

#Membuat plot time series x1
ts.plot(data.ts2, xlab="Time Period ", ylab="Gas Fuel", main= "Time Series Plot of Gas Fuel")
points(data.ts2)

#Membentuk objek time series x2
data.ts3<-ts(datafossil$`Liquid Fuel`)
data.ts3

#Membuat plot time series x2
ts.plot(data.ts3, xlab="Time Period ", ylab="Liquid Fuel", main= "Time Series Plot of Liquid Fuel")
points(data.ts3)
```

Setelah melakukan peramalan, data yang telah dimasukkan kemudian dieksplorasi. Eksplorasi pertama yang dilakukan adalah dengan menggunakan matriks korelasi.

```{r}
# Matriks korelasi
m <- cor(datafossil) 

colors <- alpha(colorRampPalette(c("blue", #Warna Bawah
                                   "#dbdbdb", #Warna Tengah
                                   "red"))(10), #Warna Atas
                                   alpha = 0.80) #Transparan

corrplot(m, method = 'ellipse', type='lower', order='original', col=colors)
corrplot(m, add=TRUE, method = 'number', type='upper', order='original',
         tl.pos = "lt", 
         tl.col = "black", col=colors)
```

Berdasarkan scatter plot di atas, terlihat adanya hubungan / korelasi positif antara peubah percapita dengan liquid fuel dan hubungan negatif pada gas fuel

Setalah mengetahui adanya hubungan antar dua peubah, maka model regresi dapat ditentukan.

## Regresi

```{r}
#Pembuatan Model Regresi
#model regresi
model<- lm(datafossil$`Per Capita`~datafossil$`Gas Fuel`+datafossil$`Liquid Fuel`, data = datafossil)
summary(model)
```

Model yang dihasilkan adalah $$y_i= 2.722-0.00001551x_1+0.000007534x_2$$

Berdasarkan ringkasan model dapat diketahui bahwa hasil uji F memiliki *p-value* \< $\alpha$ (5%). Artinya, minimal terdapat satu variabel yang berpengaruh nyata terhadap model. Hasil uji-t parsial kedua parameter regresi, yaitu intersep dan koefisien regresi juga menunjukkan hal yang sama, yaitu memiliki *p-value* \< $\alpha$ (5%) sehingga nyata dalam taraf 5%. Selanjutnya dapat dilihat juga nilai $R^2=0.7497$. Artinya, sebesar 74.9% keragaman nilai peubah Per Capita dapat dijelaskan oleh peubah Gas Fuel dan Liquid Fuel. Hasil ini menunjukkan hasil yang bagus, seolah mendapatkan hasil terbaik. Namun, kita perlu melakukan uji terhadap sisaannya seperti berikut ini.

```{r}
#sisaan dan fitted value
sisaan<- residuals(model)
fitValue<- predict(model)

#Diagnostik dengan eksploratif
par(mfrow = c(2,2))
qqnorm(sisaan)
qqline(sisaan, col = "steelblue", lwd = 2)
plot(fitValue, sisaan, col = "steelblue", pch = 20, xlab = "Sisaan", ylab = "Fitted Values", main = "Sisaan vs Fitted Values")
abline(a = 0, b = 0, lwd = 2)
hist(sisaan, col = "steelblue")
plot(seq(1,64,1), sisaan, col = "steelblue", pch = 20, xlab = "Sisaan", ylab = "Order", main = "Sisaan vs Order")
lines(seq(1,64,1), sisaan, col = "red")
abline(a = 0, b = 0, lwd = 2)
```

Dua plot di samping kiri digunakan untuk melihat apakah sisaan menyebar normal. Normal Q-Q Plot di atas menunjukkan bahwa sisaan cenderung menyebar normal, tetapi histogram dari sisaan tidak menunjukkan demikian. Selanjutnya, dua plot di samping kanan digunakan untuk melihat autokorelasi. Plot Sisaan vs *Fitted Value* dan Plot Sisaan vs *Order* menunjukkan adanya pola pada sisaan dan tidak menyebar rata antar pita sehingga terindikasi memiliki autokorelasi. Untuk lebih lanjut akan digunakan uji formal melihat normalitas sisaan dan plot ACF dan PACF untuk melihat apakah ada autokorelasi atau tidak.

```{r}
#Melihat Sisaan Menyebar Normal/Tidak
#H0: sisaan mengikuti sebaran normal
#H1: sisaan tidak mengikuti sebaran normal
shapiro.test(sisaan)
ks.test(sisaan, "pnorm", mean=mean(sisaan), sd=sd(sisaan))
```

Berdasarkan uji formal Saphiro-Wilk dan Kolmogorov-Smirnov didapatkan nilai *p-value* \< $\alpha$ (5%). Artinya, belum cukup bukti untuk menyatakan sisaan berdistribusi normal.

```{r}
#ACF dan PACF identifikasi autokorelasi
par(mfrow = c(1,2))
acf(sisaan)
pacf(sisaan)
```

Berdasarkan plot ACF dan PACF, terlihat terdapat beberapa diluar rentang batas dan ada yang signifikan. Namun, untuk lebih memastikan akan dilakukan uji formal dengan uji Durbin Watson.

```{r}
dwtest(model)

```

```{r}
##Menghitung DU
# Menghitung korelasi antara residu pada waktu t dan waktu t-1
cor_residuals <- cor(residuals[-n], residuals[-1])

# Menghitung nilai DU
DU <- 2 * (1 - cor_residuals)

# Menampilkan nilai DU
print(DU)
```

```{r}
#Deteksi autokorelasi dengan uji-Durbin Watson
#H0: tidak ada autokorelasi
#H1: ada autokorelasi

```

Berdasarkan hasil DW Test, didapatkan nilai $DW = 0.3829$ dan *p-value* = $2.2e-16$. Berdasarkan tabel Durbin-Watson diperoleh nilai $DL = 0.6455$ dan $DU = 2.3845$. Nilai DW berada di bawah nilai DL. Artinya ,dapat dikatakan berada di daerah autokorelasi positif dan dengan nilai *p-value* \< 0.05 dapat disimpulkan bahwa tolak H0, cukup bukti mengatakan adanya autokorelasi. Oleh karena itu, diperlukan penangan autokorelasi. Penanganan yang akan digunakan menggunakan dua metode, yaitu Cochrane-Orcutt dan Hildret-Lu.

## Penanganan Autokorelasi

### Metode Cochrane-Orcutt

Penanganan metode Cochrane-Orcutt dapat dilakukan dengan bantuan packages Orcutt pada aplikasi `R` maupun secara manual. Berikut ini ditampilkan cara menggunakan bantuan `library` *packages* `Orcutt`.

```{r}
#Penanganan Autokorelasi Cochrane-Orcutt
modelCO<-cochrane.orcutt(model)
modelCO
```

Hasil keluaran model setelah dilakukan penanganan adalah sebagai berikut. $$y_i=2.742064  -0.000010x1_t+ 0.000006x2_t$$ juga menunjukkan bahwa nilai DW dan p-value meningkat menjadi $2.48393$ dan $0.9617$. Nilai DW sudah berada pada rentang DU \< DW \< 4-DU atau $0.419 < DW < 3.581$. Hal tersebut juga didukung dengan nilai *p-value* \> 0.05, artinya belum cukup bukti menyatakan bahwa sisaan terdapat autokorelasi pada taraf nyata 5%. Untuk nilai $ρ ̂$ optimum yang digunakan adalah $0.7599398$. Nilai tersebut dapat diketahui dengan *syntax* berikut.

```{r}
#Rho optimum
rho<- modelCO$rho
rho
```

Selanjutnya akan dilakukan transformasi secara manual dengan syntax berikut ini.

```{r}
#Transformasi Manual
capita.trans<- datafossil$`Per Capita`[-1]-datafossil$`Per Capita`[-64]*rho
gas.trans<- datafossil$`Gas Fuel`[-1]-datafossil$`Gas Fuel`[-64]*rho
liquid.trans<- datafossil$`Liquid Fuel`[-1]-datafossil$`Liquid Fuel`[-64]*rho
modelCOmanual<- lm(capita.trans~gas.trans+liquid.trans)
summary(modelCOmanual)
```

Hasil model transformasi bukan merupakan model sesungguhnya. Koefisien regresi masih perlu dicari kembali mengikuti $β_0^*=β_0+ρ ̂β_0$ dan $β_1^*=β_1$.

```{r}
# Mencari Penduga Koefisien Regresi setelah Transformasi ke Persamaan Awal
b0bintang <- modelCOmanual$coefficients[-c(2,3)]
b0 <- b0bintang/(1-rho)
b1 <- modelCOmanual$coefficients[-c(1,3)]
b2 <- modelCOmanual$coefficients[-c(1,2)]

b0
b1
b2

```

```{r}
#Mencari Penduga Koefisien Regresi setelah Transformasi ke Persamaan Awal
b0bintang <- modelCOmanual$coefficients[-2]
b0 <- b0bintang/(1-rho)
b1 <- modelCOmanual$coefficients[-1]
b0
b1
```

Hasil perhitungan koefisien regresi tersebut akan menghasilkan hasil yang sama dengan model yang dihasilkan menggunakan *packages*.

### Metode Hildreth-Lu

Penanganan kedua adalah menggunakan metode Hildreth-Lu. Metode ini akan mencari nilai SSE terkecil dan dapat dicari secara manual maupun menggunakan packages. Jika menggunakan packages, gunakan `library` *packages* `HORM`.

```{r}
#Penanganan Autokorelasi Hildreth lu
# Hildreth-Lu
hildreth.lu.func <- function(r, model) {
  x <- model.matrix(model)[, -1] # Matriks model tanpa kolom intercept
  y <- model.response(model.frame(model))
  n <- length(y)
  t <- 2:n
  y <- y[t] - r * y[t - 1]
  x1 <- x[t] - r * x[t - 1, 1] # Variabel prediktor pertama x1
  x2 <- x[t] - r * x[t - 1, 2] # Variabel prediktor kedua x2
  
  return(lm(y ~ x1 + x2)) # Model regresi dengan dua variabel prediktor
}


#Pencariab rho yang meminimumkan SSE
r <- c(seq(0.1,0.9, by= 0.1))
tab <- data.frame("rho" = r, "SSE" = sapply(r, function(i){deviance(hildreth.lu.func(i, model))}))
round(tab, 4)
```

Pertama-tama akan dicari di mana kira-kira $ρ$ yang menghasilkan SSE minimum. Pada hasil di atas terlihat $ρ$ minimum ketika 0.9. Namun, hasil tersebut masih kurang teliti sehingga akan dicari kembali $ρ$ yang lebih optimum dengan ketelitian yang lebih. Jika sebelumnya jarak antar $ρ$ yang dicari adalah 0.1, kali ini jarak antar $ρ$ adalah 0.001 dan dilakukan pada selang 0.7 sampai dengan 0.9.

```{r}
#Rho optimal di sekitar 0.9
rOpt <- seq(0.7,0.9, by= 0.001)
tabOpt <- data.frame("rho" = rOpt, "SSE" = sapply(rOpt, function(i){deviance(hildreth.lu.func(i, model))}))
head(tabOpt[order(tabOpt$SSE),])

#Grafik SSE optimum
par(mfrow = c(1,1))
plot(tab$SSE ~ tab$rho , type = "l", xlab = "Rho", ylab = "SSE")
abline(v = tabOpt[tabOpt$SSE==min(tabOpt$SSE),"rho"], lty = 2, col="red",lwd=2)
text(x=0.341, y=0.2397500, labels = "rho=0.341", cex = 0.8)
```

Perhitungan yang dilakukan aplikasi `R` menunjukkan bahwa nilai $ρ$ optimum, yaitu saat SSE terkecil terdapat pada nilai $ρ=0.900$. Hal tersebut juga ditunjukkan pada plot. Selanjutnya, model dapat didapatkan dengan mengevaluasi nilai $ρ$ ke dalam fungsi `hildreth.lu.func`, serta dilanjutkan dengan pengujian autokorelasi dengan uji Durbin-Watson. Namun, setelah pengecekan tersebut tidak lupa koefisien regresi tersebut digunakan untuk transformasi balik. Persamaan hasil transformasi itulah yang menjadi persamaan sesungguhnya.

```{r}
#Model terbaik
modelHL <- hildreth.lu.func(0.900, model)
summary(modelHL)

#Transformasi Balik
cat("y = ", coef(modelHL)[1]/(1-0.900), "+", coef(modelHL)[2],"x", sep = "")
```

Setelah dilakukan tranformasi balik, didapatkan model dengan metode Hildreth-Lu sebagai berikut. $$y_i=2.232264+1.291627e-05x_t$$

```         
7071
```

```{r}
#Deteksi autokorelasi
dwtest(modelHL)
```

Hasil uji Durbin-Watson juga menunjukkan bawah nilai DW sebesar $2.1738$ berada pada selang daerah tidak ada autokorelasi, yaitu pada rentang DU \< DW \< 4-DU atau $1.331 < DW < 2.669$. Hal tersebut juga didukung oleh *p-value* sebesar $0.7071$, di mana *p-value* \> $\alpha$=5%. Artinya tak tolak $H_0$ atau belum cukup bukti menyatakan bahwa ada autokorelasi dalam data nilai IPM dengan metode Hildreth-Lu pada taraf nyata 5%.

Terakhir, akan dibandingkan nilai SSE dari ketiga metode (metode awal, metode Cochrane-Orcutt, dan Hildreth-Lu).

```{r}
anova(model)
```

```{r}
#Perbandingan
sseModelawal <- anova(model)$`Sum Sq`[-c(1,2)]
sseModelCO <- anova(modelCOmanual)$`Sum Sq`[-c(1,2)]
sseModelHL <- anova(modelHL)$`Sum Sq`[-c(1,2)]
mseModelawal <- sseModelawal/length(datafossil$`Per Capita`)
mseModelCO <- sseModelCO/length(datafossil$`Per Capita`)
mseModelHL <- sseModelHL/length(datafossil$`Per Capita`)
akurasi <- matrix(c(sseModelawal,sseModelCO,sseModelHL,
                    mseModelawal,mseModelCO,mseModelHL),nrow=2,ncol=3,byrow = T)
colnames(akurasi) <- c("Model Awal", "Model Cochrane-Orcutt", "Model Hildreth-Lu")
row.names(akurasi) <- c("SSE","MSE")
akurasi
```

Berdasarkan hasil tersebut dapat diketahui bahwa hasil penanganan autokorelasi dengan metode Cochrane-Orcutt dan Hildreth-Lu memiliki SSE yang tidak jauh berbeda, sebesar 0.4681 dan $0.4378$ yang lebih baik dibandingkan model awal ketika autokorelasi masih terjadi, yaitu sebesar $1.83464192$.

# Simpulan

Autokorelasi yang terdapat pada data foss il fuelterjadi akibat adanya korelasi di antara unsur penyusunnya. Indikator carbon percapita yang erat hubungannya dengan pengeluaran gas fuel dan liquid fuel yang dihasilkan dapat menjadi penyebab adanya autokorelasi. Adanya autokorelasi menyebabkan model regresi kurang baik karena akan meingkatkan galatnya. Autokorelasi dapat dideteksi secara eksploratif melalui plot sisaan, ACF, dan PACF, serta dengan uji formal Durbin-Watson. Namun, autokorelasi tersebut dapat ditangani dengan metode Cochrane-Orcutt dan Hildreth-Lu. Kedua metode menghasilkan nilai SSE yang lebih kecil dari original, artinya keduanya baik untuk digunakan.

# 
